臺灣雲林地方法院民事判決　九十三年度簡上字第三五號
　　上　訴　人　甲○○
　　被上訴人　　乙○○
當事人間請求土地使用補償金事件，上訴人對於民國九十三年五月十三日本院斗六簡
易庭九十三年度六簡字第一０一號第一審判決提起上訴，經本院於九十三年九月八日
言詞辯論終結，判決如下：
    主  文
原判決關於命上訴人給付部分，及除確定部分外訴訟費用之裁判均廢棄。
右廢棄部分，被上訴人在第一審之訴駁回。
第一審（除確定部分外）、第二審訴訟費用由被上訴人負擔。
    事實及理由
一、被上訴人起訴主張：被上訴人與上訴人及其他共有人原共有坐落雲林縣古坑鄉○
    ○○○○段五七六地號土地（下稱：分割前五七六地號土地），嗣於民國八十九
    年十二月十六日，經各共有人協議按各共有人之應有部分比例分割為四宗，分割
    後之土地地號各編為古坑鄉○○○○○段五七六、五七六─二、五七六─三及五
    七六─四等地號，其中古坑鄉○○○○○段五七六─四地號土地（下稱：系爭土
    地）為被上訴人所有，上訴人則取得分割後之五七六地號土地。因上訴人取得之
    上開土地及訴外人張天因所有坐落古坑鄉○○○○○段五七七─二地號土地，對
    外與公路無適宜之聯絡，乃共同向本院斗六簡易庭提起確認通行權之訴訟，經本
    院斗六簡易庭以九十二年度六簡字第一九０號民事判決，判決被上訴人應將系爭
    如附圖ＡＢＣＤＡ範圍五十五平方公尺所示之土地，供上訴人及訴外人張天因通
    行使用。又訴外人張天因通行被上訴人所有之系爭土地，業經調解同意補償被上
    訴人新台幣（下同）十萬元，而上訴人既亦通行被上訴人所有之系爭土地，亦應
    比照土地法第一百十條規定，自上開民事判決確定後即九十二年十一月一日起，
    就該通行面積五十五平方公尺，依九十二年公告土地現值每平方公尺一千一百元
    ，以每年百分之八計算，於每年六月三十日給付被上訴人二分之一之補償金即二
    千四百二十元（即〈55×1100×8%＝4840〉×1/2＝2420），爰依分割協議及民
    法第七百八十七條第一項規定請求上訴人(一)先位請求：上訴人應於被上訴人給付
    五萬元後，將其所有坐落雲林縣古坑鄉○○○○○段五七六地號土地中之二十八
    平方公尺，換算應有部分為二五六三分之二八移轉給被上訴人。(二)備位請求：上
    訴人應自九十二年十一月一日起，於通行被上訴人所有坐落雲林縣古坑鄉○○○
    ○○段五七六之四地號如附圖所示ＡＢＣＤＡ部分面積五十五平方公尺土地期間
    ，於每年六月三十日前給付被上訴人二千四百二十元等語（其中先位請求部分，
    及備位請求每年超過九百五十元以外之補償金部分，業經原審駁回，被上訴人未
    提起上訴而告確定）。
二、上訴人則以：伊所有上開分割後五七六地號土地，係無條件供訴外人張天因通行
    ，以連絡被上訴人所有之系爭土地對外通行，而訴外人張天因與被上訴人調解時
    ，已連同上訴人應負擔之補償金一併給付被上訴人，是上訴人自無再給付補償金
    予被上訴人之理。並於提起本件上訴後，以：系爭土地於分割前，原屬共有土地
    ，而伊經分割取得之上開土地，因不通公路，故伊之通行系爭土地，依民法第七
    百八十九條第二項規定，自無須支付償金等語，資為抗辯。
三、原審判決對於被上訴人之請求，判決被上訴人部分勝訴，上訴人就不利之部分聲
    明不服，求為廢棄該不利部分，並駁回被上訴人在第一審之訴；被上訴人則求為
    判決駁回上訴。
四、本件被上訴人主張上訴人通行系爭如附圖ＡＢＣＤＡ範圍所示之土地一節，業據
    被上訴人提出本院斗六簡易庭九十二年度六簡字第一九０號民事確定判決在卷可
    稽，復為上訴人所不爭執，堪信被上訴人就此部分之主張為真實。再，被上訴人
    所有之系爭土地與上訴人所有之上開土地，原屬分割前五七六地號之共有土地，
    係於八十九年十二月十六日經各共有人按應有部分比例協議分割，且亦未因臨路
    與否之差異，而補償減少之差額地價；又，上訴人分割後取得之上開土地，不通
    公路等情，亦有被上訴人提出之共有土地分割協議書及分割圖各一份（均影本）
    附於原審卷足參，以及上訴人提出之土地登記謄本四份在卷可佐，並為兩造所不
    爭執。是兩造所有之上開土地原為共有土地，且上訴人分割後取得之上開土地確
    屬不通公路等情，堪信屬實。
五、按因土地一部之讓與或分割，致有不通公路之土地者，不通公路土地之所有人，
    因至公路，僅得通行受讓人或讓與人或他分割人之所有地。前項情形，有通行權
    人，無須支付償金。民法第七百八十九條第一、二項定有明文。本條項規定之旨
    趣，乃在於土地所有人為土地一部之讓與或分割時，對於不能與公路適宜聯絡之
    情形，當為其所預見，而得事先為合理之解決（最高法院八十六年度台上字第二
    七二五號判決參照）。故於分割之後，不通公路土地之所有人通行他共有人分割
    取得之土地，民法第七百八十九條第二項乃規定無須支付償金。本件如上所述，
    兩造所有之上開土地原為同一筆共有土地，因分割後上訴人取得之上開土地不通
    公路，致須通行系爭土地始能聯絡公路；且稽諸原審卷附之共有土地分割協議書
    ，亦無就上訴人通行被上訴人之系爭土地須支付償金之約定；何況，衡諸一般土
    地之交易價值，同地段之土地頗受臨路情形影響，亦即未臨路之土地，其交易價
    值往往低於臨路之土地。本件被上訴人及其他共有人取得臨路之土地，並未補償
    上訴人上開未臨路土地所減少之價值，是本件共有土地分割協議書第四條「私留
    通路，立書人等願依持分比例分割保持共有」之約定，當時固因受限於農業發展
    條例施行細則第十條「分割後之宗數，不得超過共有人人數」規定（本條限制規
    定，於九十二年二月七日總統公布修正之農業發展條例，已將之明文規定於該條
    例第十六條第二項），致無從單獨分割為第五宗由各共有人繼續維持共有，惟兩
    造間既然未補償差額地價，則上訴人通行系爭土地，依上開規定無須支付償金予
    被上訴人，對被上訴人而言，應尚無失於公允之處。從而，原審判決認上訴人應
    給付償金予被上訴人一節，於法實有違誤。
六、綜上所述，上訴人通行系爭土地並無須支付償金予被上訴人，原判決就此部分卻
    為上訴人敗訴之判決，自有未洽，上訴人上訴意旨就此部分指摘原判決不當，求
    為廢棄改判，為有理由。爰由本院將原判決此部分予以廢棄改判如主文第二項所
    示。
七、本件事證已臻明確，兩造其餘攻擊及防禦方法，核與判決結果不生影響，爰不一
    一論述，併此敘明。
八、據上論結，本件上訴為有理由，依民事訴訟法第四百三十六條之一第三項、第四
    百五十條、第七十八條，判決如主文。
中　　　華　　　民　　　國　　九十三　　年　　　九　　　月　　二十二　　日
　　　　　　　　　　　　　　　臺灣雲林地方法院民事第二庭
~B審判長法官　陳宏卿
~B法　　　官　春生
~B法　　　官　陳銘壎
右為正本係照原本作成。
本件不得上訴。
中　　　華　　　民　　　國　　九十三　　年　　　九　　　月　　二十二　　日
~B法院書記官　沈瑞芳
